ACORDAO-COMPLETO-2523207

ACÓRDÃO 372/2022 ATA 7/2022 - PLENÁRIO

VISTOS, relatados e discutidos estes autos de representação autuada pela Secretaria de Fiscalização de Infraestrutura Hídrica, de Comunicação e de Mineração (SeinfraCOM) com base em peça formulada pela empresa Afonso Pena Participações Ltda - EPP (CNPJ 01.299.615/0001-23) , com pedido de medida cautelar visando a suspensão de decisão da Empresa Brasileira de Correios e Telégrafos (ECT) pela não prorrogação do contrato de franquia postal celebrado com a referida franqueada,
ACORDAM os Ministros do Tribunal de Contas da União, reunidos em Sessão Plenária, diante das razões expostas pelo Relator, em:
9.1. conhecer da presente representação, satisfeitos os requisitos de admissibilidade constantes no art. 87, § 2º, da Lei 13.303/2016, c/c o art. 237, inciso VII e parágrafo único, do Regimento Interno/TCU, e no art. 103, § 1º, da Resolução - TCU 259/2014, para, no mérito, considerá-la improcedente;
9.2. tornar sigilosa, pelo prazo de cinco anos, a peça 73 destes autos, nos termos do art. 6º, VI, da Lei 13.709/2018 (Lei Geral de Proteção de Dados) , do art. 23, inciso VIII, da Lei 12.527/2011 (Lei de Acesso à Informação) c/c o art. 8º, inciso I, art. 9º, inciso VIII e §2º, da Resolução-TCU 294, de 2018, adotando as providências para que isso se reflita na base de dados desta Corte e no aplicativo "Classificação de peças do e-TCU com restrição de acesso", de modo que a concessão de vistas e cópias destes autos seja feita de acordo com as restrições ou permissões ali constantes, com acesso somente aos servidores que irão desenvolver atividades relacionadas aos autos
9.3.  dar ciência à Empresa Brasileira de Correios e Telégrafos - ECT, à empresa Afonso Pena Participações Ltda. - EPP (01.299.615/0001-23) do teor deste acórdão, destacando que o relatório e o voto o fundamentam podem ser acessados por meio do endereço eletrônico www.tcu.gov.br/acordaos;
9.4. arquivar os presentes autos, nos termos do art. 169, III, do Regimento Interno deste Tribunal.

Representação autuada em face de pedido de suspensão de decisão dos Correios de não prorrogação de contrato de franquia postal.

Empresa Brasileira de Correios e Telégrafos - ECT.

3. Interessados/Responsáveis/Representante:
3.1. Representante: Secretaria de Infraestrutura Hídrica, de Comunicações e de Mineração (SeinfraCOM).
3.2. Interessado: Afonso Pena Participações Ltda. - EPP (01.299.615/0001-23)

13.1. Ministros presentes: Ana Arraes (Presidente), Walton Alencar Rodrigues, Benjamin Zymler, Bruno Dantas, Jorge Oliveira e Antonio Anastasia (Relator).
13.2. Ministros-Substitutos convocados: Augusto Sherman Cavalcanti e Marcos Bemquerer Costa.

ACORDAO-COMPLETO-2531823

Acórdão 702/2022 - Plenário

ACORDAO-COMPLETO-2539315

Acórdão de Relação 1403/2022 - Plenário

Acórdão de Relação

ANTONIO ANASTASIA

Ministro Raimundo Carreiro.

Trata-se de Representação, autuada pela Secretaria de Fiscalização de Infraestrutura Hídrica, de Comunicação e de Mineração (SeinfraCOM) com base em peça formulada pela empresa Afonso Pena Participações Ltda - EPP (CNPJ 01.299.615/0001-23) , titular da agência franqueada dos Correios "AGF Praça Afonso Pena", prestadora de serviços postais no município do Rio de Janeiro, com pedido de medida cautelar visando a suspensão de decisão da Empresa Brasileira de Correios e Telégrafos (ECT) pela não prorrogação do contrato de franquia postal celebrado com a referida franqueada (peça 1) .
2.	A decisão ocorreu no bojo de processo administrativo de renovação do contrato de franquia postal (Processo 53117.025746/2020-37) com vigência de 10 anos, celebrado com a citada agência franqueada em 16/9/2010 (peça 3) , e a principal justificativa para a decisão dos Correios foi a ausência de interesse da estatal na prorrogação da avença, tendo em vista o não atingimento de resultados operacionais e metas pactuadas (peça 5) . 
3.	Transcrevo, com ajustes de forma, a derradeira instrução produzida pela Secretaria de Fiscalização de Infraestrutura Hídrica, de Comunicação e de Mineração - SeinfraCOM (peça 90) , que sumariza os fatos processuais até aqui coligidos e propõe o encaminhamento definitivo.
"INTRODUÇÃO 
1.	Cuidam os autos de representação autuada pela Secretaria de Fiscalização de Infraestrutura Hídrica, de Comunicação e de Mineração (SeinfraCOM) com base na peça formulada em 16/11/2020 pela empresa Afonso Pena Participações Ltda - EPP (CNPJ 01.299.615/0001-23) , titular da agência franqueada dos Correios "AGF Praça Afonso Pena", prestadora de serviços postais no município do Rio de Janeiro, com pedido de medida cautelar contra a Empresa de Correios e Telégrafos (ECT) visando a suspensão de decisão da estatal pela não prorrogação do Contrato de Franquia Postal 9912264679 celebrado com a franqueada (peça 1) . 
2.	A mencionada decisão ocorreu no processo administrativo de renovação do contrato de franquia postal (Processo 53117.025746/2020-37) , com vigência de 10 anos, celebrado com a agência franqueada em 16/9/2010 (peça 3) , e a principal justificativa para a decisão foi a ausência de interesse da estatal na prorrogação da avença (peça 5) . 
HISTÓRICO 
3.	A instrução de peça 38 propôs o conhecimento representação, satisfeitos os requisitos de admissibilidade e o indeferimento do requerimento de medida cautelar, inaudita altera pars, formulado pela Afonso Pena Participações Ltda - EPP, tendo em vista ter considerado inexistentes os pressupostos necessários para adoção da referida medida. 
4.	Após o pronunciamento da SeinfraCOM e antes da apreciação e despacho pela relatoria, a representante, sem ser instada e ciente da proposta alvitrada pela unidade técnica, compareceu novamente aos autos em 5/12/2020, a partir de peça única argumentativa desacompanhada de documentação probatória para solicitar a reconsideração da proposta da SeinfraCOM pelo indeferimento do pedido de medida cautelar (peça 41) . 
5.	Despacho do Relator (peça 42) , em consonância com o entendimento da unidade técnica, indeferiu o pedido de adoção de medida cautelar, pela ausência dos requisitos do fumus boni iuris e do periculum in mora. Ainda, determinou a oitiva da ECT para que se pronunciasse a respeito das questões trazidas pela empresa representante, quais sejam: 
a)	Ilegalidade e abusividade no ato de não renovação do contrato de franquia postal; 
b)	Violação aos princípios da ampla defesa e contraditório; 
c)	Violação ao interesse público (danos socioeconômicos à coletividade) ; 
d)	Identificação pelo TCU de diversas fragilidades nos mecanismos de controle e avaliação 
da ECT; 
e)	Identificação pelo TCU da ausência de análise dos requisitos essenciais autorizadores da 
renovação do contrato de franquia; 
f)	Identificação pelo TCU de aplicação errônea das metodologias para as renovações dos 
contratos de franquia; 
g)	Desconsideração do desequilíbrio causado pela quebra da base contratual por atos 
imputados à ECT na caracterização da não prorrogação do contrato de franquia postal; 
h)	Ausência de consideração da teoria da imprevisão; 
i)	Perda de 27 postos de trabalho e descontinuidade do serviço; e 
j)	Perda milionária de arrecadação tributária federal e estadual em razão do encerramento da empresa em plena crise econômica e social. 
6.	Promovida a mencionada oitiva, por meio do Ofício 69924/2020-TCU/Seproc (peça 43) , de 11/12/2020, a ECT tomou ciência em 16/12/2020 (peça 44) e, após pedido de prorrogação de prazo, apresentou, tempestivamente, as informações/documentos de peças 48-50. 
7.	Na sequência, uma vez mais, a representante, sem ser instada pelo TCU, compareceu aos autos em 4/1/2021 (peças 52 e 53) apresentando manifestação contrária ao pedido de prorrogação de prazo solicitado pela ECT, formulado à peça 46. 
8.	Após a juntada aos autos da resposta à oitiva trazida pela ECT e antes do exame e análise pela SeinfraCOM, a representante compareceu novamente aos autos em 16/1/2021 e 8/2/2021, sem ser instada, apresentando: (i) manifestação em face das alegações trazidas pela ECT em resposta à oitiva (peça 55) ; e (ii) reforço a sua tese acerca da necessidade da manutenção do contrato de franquia postal em análise com a juntada de manifestação do subprefeito da região da Grande Tijuca no município do Rio de Janeiro (peças 56 e 57) . 
9.	Após análise da resposta à oitiva da ECT (peça 58) , a unidade técnica propôs a manutenção do indeferimento da medida cautelar pleiteada pela representante e a improcedência da representação. 
10.	Em 11/8/2021, apreciando a proposta da unidade técnica por meio do despacho de peça 61, o relator teceu considerações sobre alguns pontos dos quais divergia da unidade técnica, a saber: 
a)	a principal justificativa para encerramento do contrato se baseou fundamentalmente na inadequação da performance e desempenho da AGF Praça Afonso Pena, conforme indicadores operacionais, embora a empresa tivesse alcançado um índice de satisfação no atendimento superior a 98%. Ademais, os Correios não apresentaram quais foram os indicadores e índices utilizados e em que medida esses índices restaram desatendidos pela AGF no período avaliado;  
b)	embora houvesse aumento de faturamento da AGF Praça Afonso Pena decorrente do aumento do número de encomendas após o advento da pandemia de Covid-19, seu resultado comercial no período mais rígido da pandemia (março a maio/2020) foi bastante inferior àquele do segundo semestre de 2019. Esse fato não relatado pelos Correios. 
c)	houve atualização do "Guia Interno de Procedimentos: Prorrogação dos Contratos de Franquia Postal", que passou a exigir pareceres técnicos das Gerencias Regionais de Atendimentos e Operações. Não haveria informações nos autos se a modificação da metodologia de avaliação teria sido tempestivamente comunicada aos representantes da franqueada ou se ela teve oportunidade ou tempo hábil para adequação; 
d)	no relatório do controle interno relativo aos exercícios de 2019 e 2020 (peça 49, p. 59-64) , bem como no relatório de irregularidades por descumprimentos contratuais dos últimos doze meses (peça 49, p. 67-71) , consta uma série de notificações de irregularidades encontradas, mas não há informações acerca de alguma regra ou condição prévia que vinculasse a não regularização das falhas à não renovação do contrato de franquia; 
e)  a inclusão da ECT no Programa Nacional de Desestatização levaria a uma posição de cautela no sentido de resguardar as condições de funcionamento da máquina administrativa dos Correios, notadamente em face de uma agência que representa o quarto maior movimento do país, considerando que o processo de desestatização já se encontra adiantado; e 
f) considerando o estado pandêmico vigente, o fechamento de uma agência de grande movimento em área densamente povoada poderia causar um indesejável incremento nas filas e aglomerações nas unidades postais. 
11.	Após essas considerações, o relator concluiu da seguinte forma: "21. Não identifico, no presente processo, de forma clara e inequívoca, os motivos para fechamento da unidade da Praça Afonso Pena, conquanto não consiga vislumbrar, prima facie, irregularidades nos atos da ECT que culminaram na decisão pela não renovação do contrato de franquia postal em exame. Nesse passo, tenho para mim que toda decisão, ainda que no âmbito de uma Empresa Pública prestadora de serviços públicos postais, vincula-se aos seus motivos determinantes, os quais não identifico claramente, ao menos até o presente momento, no processo em apreço". 
12.	Ao fim, deferiu o pedido de medida cautelar, em 6/8/2021, para sustar o processo de não prorrogação do Contrato de Franquia Postal 9912264679, até que se definam os contornos do processo de desestatização dos Correios e determinou nova oitiva à ECT para apresentar, no prazo de trinta dias, novas informações sobre as seguintes questões (peça 61, p. 22) : 
a) o conteúdo dos relatórios de performance operacional e comercial da AGF Praça Afonso Pena,  especialmente quanto aos indicadores que justificaram a opção pela não prorrogação de seu contrato, bem como os indicadores correlatos das agências dos Correios que se encontram nas proximidades, e se esses franqueados obtiveram a prorrogação de seus contratos, conforme abaixo: 
b)	motivos para o incremento substancial das metas de resultado operacional da AGF durante o 1º semestre de 2020, período crítico da instalação da pandemia do SarsCov-2, e os razões do não atingimento desse resultado; 
c)	quais os instrumentos contratuais então vigentes nos Correios, que foram prorrogados por meio da REDIR nº 004/2020, e se a AGF Praça Afonso Pena foi comunicada tempestivamente sobre a atualização do Guia Interno de Procedimentos em Prorrogação dos Contratos de Franquia Postal, em junho/2020, e sobre os impactos desse aprimoramento na avaliação da renovação ou não do contrato de franquia; 
d)	outras avaliações sobre o processo que considerar oportunas. 
13.	Logo em seguida, em 13/8/2021, porém, o relator submeteu na sessão plenária daquele dia a referida medida cautelar para apreciação pelos demais ministros e acolheu sugestão de revogar a cautelar do anterior despacho, considerando que (peça 62, p. 1-2) : 
a)	não seria da competência deste Tribunal de Contas discutir questões entre os Correios e seus franqueados, sobretudo quando a decisão pela não renovação do contrato de franquia encontra-se fundamentada na legislação vigente; 
b)	o TCU deve se pautar pela presunção de legitimidade dos atos da Administração, o que imporia o reconhecimento da correção da ação da Empresa Pública em face da inadequada ação do particular contratado pelos Correios;  
c)	a ação do Tribunal de Contas interferindo neste processo poderia suscitar uma enxurrada de ações e representações de franqueados para dirimir questões contratuais afetas à discricionariedade dos Correios;  
d)	o contrato de franquia postal tem natureza privada, não se submete a licitação, e a ECT entende que no bairro da Tijuca os demais postos atenderiam perfeitamente à demanda existente;  
e)	a Lei 13.303/2016 praticamente eliminou as cláusulas exorbitantes, e seria indevido ao TCU interferir nesse tipo de tratativa negocial dos Correios, motivo pelo qual não caberia a incidência da Teoria dos Motivos Determinantes, ainda que a Empresa Pública não tenha justificado detalhadamente as razões da não prorrogação da avença com o particular, ressalvadas situações teratológicas que poderão ser tuteladas pelo Poder Judiciário;  
f)	em pesquisa realizada no Gabinete do Ministro Benjamin Zymler, identificou-se a existência de processo criminal contra a Empresa contratada relativa a acusações de postagens fictícias, o que sugere, pelo dever de cautela, a oitiva com pedido de esclarecimentos à ECT, mas que a cautelar seja tornada sem efeito, face ao cenário que se descortina;  
g)	o deferimento de cautelar com efeitos terminativos até a definição dos contornos da privatização da ECT poderia prorrogar indefinidamente contrato que não é de interesse da Empresa, visto que a desestatização seria evento futuro e incerto.  
14.	Determinou, assim, fosse tornada sem efeito a medida cautelar deferida em 11/8/2021, bem como fosse concluída a oitiva da ECT, conforme determinado no despacho de peça 61, com o acréscimo das seguintes informações a serem prestadas: 
8.2.1	possibilidade de aumento de ações judiciais decorrentes de eventual ação deste Tribunal de Contas sustando o processo de não-renovação da concessão de franquia;  
8.2.2	normas regentes do Contrato de Franquia Postal n° 9912264679, celebrado com a Empresa Afonso Pena Participações Ltda - EPP;  
8.2.3	em que medida as agências adjacentes à AGF Praça Afonso Pena poderiam absorver a demanda desta última com o seu eventual fechamento;  
8.2.4	existência de inquérito e/ou processo criminal (nº do processo e foro correspondente) intentado pelos Correios contra a Empresa Afonso Pena Participações Ltda - EPP com respeito a eventuais acusações de postagens fraudulentas;  
8.2.5	eventuais impactos da interrupção do contrato mantido com a AGF no processo de desestatização dos Correios;  
8.2.6	se a atual agência a AGF Praça Afonso Pena será objeto de nova licitação e contratação com outra franqueada ou se o atendimento será absorvido pelas agências postais adjacentes; 
15.	Em cumprimento ao referido despacho, foi expedido o Ofício 46213/2021-TCU/Seproc (peça 63) , de 16/8/2021, cuja ciência se deu na mesma data. Após pedido de prorrogação de prazo, a ECT apresentou os documentos de peças 72-77. 
16.	Novamente sem ser instada por este Tribunal, a representante apresentou manifestação de peças 80-86 e 89 pleiteando a reconsideração do despacho de peça 62, para manter a medida cautelar anteriormente concedida. 
EXAME TÉCNICO 
17.	Preliminarmente à análise da oitiva, ressalta-se informação trazida da ECT a estes autos de que tramitava no âmbito daquela empresa proposta de rescisão unilateral do contrato de franquia com a AGF Praça Afonso Pena, decorrente de prática de conduta contrária às disposições previstas no instrumento contratual (peça 72, p. 24) . Segundo a ECT, considerando-se que a vigência contratual se expiraria em poucos dias, optou-se por aguardar o término da vigência e não prorrogar o contrato. O Ofício Conjunto 25159035/2021 - DEGEC/DINEG e DESEC/DINEG, assim dispôs quanto à proposta de rescisão unilateral (peça 73, p. 192) : 
4.	Conforme consta nos documentos acostados ao processo SEI nº 53117.031698/2019-82, restou materializada a conduta de celebrar contrato comercial diretamente com o cliente CRO-RJ (9523326) , ação esta que importa na rescisão unilateral do contrato, tendo sido proferida decisão administrativa pela improcedência do recurso apresentado pela AGF no âmbito da Diretoria de Negócios. Todavia, antes que houvesse a interrupção da relação contratual com a unidade, houve o término de sua vigência ordinária, situação na qual a Empresa decidiu pela inexistência de interesse na continuidade do contrato. 
5.	De modo a permitir o conhecimento do teor dos documentos indicados, o referido processo SEI será relacionado aos presentes autos, assim como serão inseridas as cópias dos principais documentos sobre o assunto.  
18.	O Ofício Circular 25403063/2021-GCAT-DEGEC (peça 73, p. 422) , de 1º/9/2021, informa que a mencionada conduta irregular contrariou as disposições previstas no anexo 4 do contrato de franquia. Examinando-se o referido anexo do contrato original (peça 73, p. 235-241) verifica-se que a conduta se adequa ao item 5 do grupo 20 (Firmar contrato para prestação de serviço ou venda de produto discriminados no Anexo 03 - Tabela de Remuneração) , com uma penalidade de 150 pontos. O item 4, do Anexo 4, por sua vez, estabelece que a partir de 150 pontos o contrato de franquia postal será rescindido. Dentre as possibilidades de rescisão unilateral previstas no contrato, consta na Cláusula 18.1.1."j" o "acúmulo, no período de dois anos, de 150 pontos no Quadro Geral de Irregularidades da AGF". 
19.	Tendo em vista que o processo de rescisão contratual com base na irregularidade acima apontada não foi concluído, dado o término da vigência contratual, a adequação da conduta à legislação e ao teor do instrumento contratual firmado não será abordada aqui. Importa, somente, para fins de análise deste processo, a ocorrência de irregularidade grave por parte da franqueada que, somada ao mau desempenho operacional e comercial, justificariam a não prorrogação do contrato. A questão desse desempenho será examinada a seguir nesta instrução para a formação final de juízo de mérito.  
20.	Feitas essas considerações, passa-se ao exame das respostas às questões contidas na oitiva. 
Informar o conteúdo dos relatórios de performance operacional e comercial da AGF Praça Afonso Pena, especialmente quanto aos indicadores que justificaram a opção pela não prorrogação de seu contrato, bem como os indicadores correlatos das agências dos Correios que se encontram nas proximidades, e se esses franqueados obtiveram a prorrogação de seus contratos (item 24.2."a", peça 61; peça 72, p. 5-11) 
21.	O conteúdo dos relatórios foi requerido pelo Ministro relator com relação às AGFs listadas abaixo:   
22.	Em resposta, a ECT fez referência ao Ofício Circular 25608202/2021-GCAT-DEGEC, constante de peça 73, p. 425-428 e informou, também, que no Ofício Circular 25811576/2021 - GEPVDEVEM foram apresentados três anexos que esclareceriam o questionamento desta Corte de Contas: I - Metas 2021 clientes contrato Infinite a Bronze (SEI 25811768) ; II - Metas à Vista e Prospecção (SEI 25811853) ; e III - Gestão do Resultado da Rede de Atendimento (SEI 25812186) . 
23.	O teor do Ofício Circular 25608202/2021 - GCAT-DEGEC é apresentado quase na íntegra, a seguir, haja vista englobar a resposta a este e outros questionamentos feitos na oitiva dos Correios (peça 73, p. 425-428) : 
 (...) 
3.	(...) verificamos que na alínea "b" do ponto 5 o TCU afirmou "que o conceito de avaliação positiva dos serviços da referida franqueada é de 98%, (...) . Mister se faz esclarecer que tal informação corresponde, na verdade, à meta de disponibilidade dos sistemas dos Correios que está prevista no subitem 5.5 do Contrato de Franquia Postal e não aos apontamentos feitos pela GERAT-RJ no processo em que se decidiu pela não prorrogação da AGF Praça Afonso Pena (SEI nº 53117.025746/2020-37) .  
4.	Como se vê nos documentos abaixo, o desempenho da AGF era muito aquém do estimado pelos Correios:  
a)	Parecer Técnico - item 5.3.1, a (SEI nº 16651043) : A AGF obteve nível de padronização (SAPPP) de 68,92% na avaliação feita em 2019, último ano tido como referência. Merece ênfase o fato de o SAPPP avaliar dezenas de aspectos relacionados ao atendimento, operação e gestão da unidade de atendimento (cerca de 100 critérios de padronização do processo produtivo) e que o resultado mínimo de padronização admitido é de 85%, ou seja, a Franqueada obteve resultado 16,08% abaixo do mínimo necessário;  
b)	Parecer Técnico - item 5.3.1, c e itens 5.3.3, I e III (SEI nº 16652731) : A AGF Praça Afonso Pena somente conseguiu alcançar a meta de desempenho operacional em 6 dos 24 meses avaliados (25% do período) , sendo que, em diversos meses, teve resultados abaixo de 80% do esperado. Nesse contexto, merece destaque que a meta operacional de todas as Agências de Correios (próprias e terceirizadas) é de 99,10%. No caso da AGF Praça Afonso Pena, verifica-se que a média de objetos postados por mês em 2018 era de 67.158 encomendas e que no período 83.008 objetos foram postados em desconformidade, ou seja, quase 10% de toda a carga captada no ano pela unidade, o que demonstra a grande representatividade do desempenho abaixo do esperado para os Correios; 
c)	Parecer Técnico - item 5.3.3, II (SEI nº 16653021) : No indicador comercial de varejo, verifica-se que o desempenho médio da unidade nos 24 meses avaliados foi de 86%, ou seja, 14% abaixo do esperado para o período;  
d)	Relatório - item 5.3.3, II (SEI nº 16653390) : Durante a avaliação do SAPPP realizado na unidade, constataram-se as seguintes irregularidades:  
d.1)	diferença dos contadores das máquinas de franquear correspondentes a R$ 1.871.986,12;  
d.2)	armazenamento dos objetos de entrega interna na área de atendimento, sem observância das regras de segurança e armazenagem dos objetos postais sob sua guarda;  
d.3)	ausência de documentação comprobatória de qualificação dos empregados e cumprimento de obrigações trabalhistas (FGTS) ;  
d.4)	ausência de controles sobre comprovantes controlados de postagem, utilizados para a remessa de objetos postais específicos (possui valor de numerário) . e) Planilha - processos_notificações - últimos 12 meses (SEI nº 16695289) : Existência de 38 processos administrativos instaurados nos últimos 12 meses para a apuração de ocorrências de descumprimento contratual, dentre os quais destacam-se a existência de condutas passíveis de rescisão contratual.  
5.	Dessa forma, resta evidente que o desempenho da unidade não era considerado de 98% do esperado, mas encontrava-se muito abaixo do previsto em diversos aspectos (operacionais, comerciais e de gestão) .  
6.	Já no que diz respeito à peça 61, apresentamos os seguintes esclarecimentos:  
I	- Parágrafo 12: Os indicadores considerados para a realização da avaliação foram devidamente apresentados por meio da Nota Técnica GCAT-DEGEC (SEI nº 19627329) . A nova versão do Guia Interno de Procedimentos com o detalhamento dos procedimentos adotados segue anexada junto ao presente expediente;  
II	- Parágrafo 15: A adequação dos procedimentos previstos no Guia Interno para a prorrogação dos Contratos de Franquia Postal não modificou os critérios de avaliação de desempenho das AGF, possuindo maior relação com os aspectos formais para fundamentação das decisões administrativas de prorrogação ou não da vigência dos contratos, nos termos estabelecidos no OFÍCIO 38882_2020 - TCU_Seproc (SEI nº 16131165) . Dessa forma, fica evidente que os critérios de avaliação (desempenho comercial, operacional e padronização da operação da unidade) não foram alterados, mas tão somente passaram a compor expressamente os motivos que fundamentam as decisões dos Superintendentes Estaduais quanto à prorrogação ou não do contrato. Cabe enfatizar que há bastante tempo os Correios realizam a gestão de indicadores de desempenho das unidades de atendimento, não sendo, portanto, uma exigência que passou a constar especificamente para a prorrogação da vigência contratual;  
III	- Parágrafo 16: As regras utilizadas para a constatação de inconformidades que constam nas notificações citadas referem-se às normativas estabelecidas unilateralmente pelos Correios e dizem respeito aos procedimentos operacionais, financeiros, de atendimento e de gestão da unidade de atendimento (MANCAT, MANAFI, MANORG, etc) . Elas compõem a fiscalização do contrato e anualmente são atualizadas para a realização da certificação anual de padronização (SAPPP) , que é executada há bastante tempo pelo Departamento de Atendimento. Caso necessário obter informações de anos anteriores a 2018, recomenda-se a consulta diretamente àquele órgão de gestão do atendimento;  
IV	- Parágrafo 19: Como informado nos expedientes Ofício Conjunto Circular DEGEC-DINEG e DESEC-DINEG (SEI nº 25177056) e Relatório Técnico GCAT-DEGEC nº 19659653, a demanda originada do fechamento da AGF Praça Afonso Pena foi devidamente absorvida pelas unidades das regiões mais próximas (até 5km) ;  
7. No que concerne à decisão contida no parágrafo 24 e seguintes, esclarecemos o que segue:  
a)	Quanto aos relatórios de performance operacional e comercial da AGF Praça Afonso Pena, apresentamos o extrato das avaliações dos anos 2018, 2019 e 2020 no arquivo anexado. Para maior detalhamento de sua composição, essa área jurídica deverá consultar diretamente os órgãos responsáveis pela consolidação das informações (DERAT para desempenho operacional, padronização e conformidade e DEVEN para desempenho comercial) ;  
b)	Acerca do incremento das metas comerciais, informa-se que essa definição é realizada pelo Departamento de Vendas - DEVEN/DINEG e pelo Departamento de Atendimento - DERAT/DIOPE, de sorte que esses órgãos deverão ser consultados diretamente para prestar os referidos esclarecimentos;  
c)	No que concerne a quais instrumentos foram prorrogados com fundamento na decisão da REDIR nº 004/2020, informamos que inicialmente eram compreendidos os Contratos de Franquia Postal com previsão de término de vigência em 2020. Todavia, a decisão não conferia autorização para a prorrogação irrestrita dos contratos, devendo o gestor operacional no âmbito regional avaliar a existência de interesse da Empresa na continuidade de cada relação contratual, considerando os diversos aspectos que envolviam a sua execução. SEI/CORREIOS - 25608202 - Ofício Circular https://sei.correios.com.br/sei/controlador.php?acao=documento_imprim... 3 
8.	Por fim, quanto ao questionamento da alínea "a" do parágrafo 44 do Ofício SEI-GEST- TRIB_SUPERIORES_DJCON (SEI nº 25402155) , informamos que a situação atual da AGF Praça Afonso Pena é "fechada" desde o dia 29/06/2021, conforme Ofício Circular GERAT-RJ nº 23782349/20.  
9.	Por oportuno, conferimos ao presente expediente caráter circular para que os Departamentos citados neste documento possam tomar conhecimento de seu teor e, caso necessário, apresentar manifestação sobre os pontos indicados acima. 
 (...) (sublinhou-se) 
Análise 
24.	A informações apresentadas esclarecem, inicialmente, o questionamento constante do despacho de peça 61, pelo qual o relator apontou a aparente incongruência entre a principal justificativa para encerramento do contrato (inadequação da performance e desempenho) da AGF Praça Afonso Pena, e o índice de satisfação no atendimento superior a 98%. A Gerência de Canais de Terceiros da ECT demonstrou que o referido percentual não tem vinculação com a não prorrogação do contrato, mas à meta de disponibilidade dos sistemas dos Correios, prevista no contrato de franquia postal firmado com a AGF Praça Afonso Pena. A Nota Técnica GCAT-DEGEC (SEI 19627329; peça 73, p. 522) corrobora essas informações. 
25.	No que concerne aos indicadores de desempenho da franqueada, o item 6 do ofício, ora examinado, esclarece que eles constam da citada nota técnica. Na verdade, a nota técnica reproduz trechos do Relatório Técnico 16669138-GERAT-RJ, onde foram avaliados os aspectos técnicos observados quanto ao desempenho da AGF Praça Afonso Pena quanto aos indicadores operacionais, resultado comercial e nível de conformidade.  
26.	Volvendo ao ofício sob exame, as justificativas contidas em seu item 4 confirmam que o desempenho da empresa vinha se dando de forma bastante aquém do mínimo esperado e muito inferior ao da maioria das outras AGFs. As informações prestadas são corroboradas pelo mencionado relatório técnico.  
27.	Compreende-se, assim, que a empresa franqueada não vinha exercendo suas obrigações contratuais a contento, em prejuízo à ECT e aos usuários dos serviços postais. Ainda, a não prorrogação contratual foi motivada por relatórios e pareceres tecnicamente embasados que apontaram um baixo desempenho operacional e comercial. 
28.	No que se concerne aos três anexos a que se refere o Ofício Circular 25811576/2021- GEPVDEVEM, seu exame não acrescenta dados específicos com relação ao desempenho da AGF Praça Afonso Pena, mas cuidam de observações gerais relativas ao cumprimento de metas da ECT, não influindo no exame do questionamento da oitiva.  As únicas informações de relevo para o juízo da questão são aquelas que se obtêm da observação de que os franqueados que atuam na mesma região da AGF Praça Afonso Pena obtiveram a prorrogação de seus contratos, obtida indiretamente pelo exame da tabela constante da peça 72, p. 15, e que os critérios utilizados para aferição do cumprimento de metas e desempenho possuem caráter objetivo e genérico.  
29.	Dessarte, conclui-se que a AGF Praça Afonso Pena não foi especialmente prejudicada em sua avaliação operacional e comercial em relação a outras agências, mormente porque os critérios de avaliação foram objetivos e gerais e porque apresentou índices de desempenho abaixo do esperado e inferior às demais agências. Ainda, somente doze empresas não tiveram seus contratos prorrogados, o que representa número extremamente reduzido em relação ao total de AGFs no país (983 agências, ou 1,22%, conforme informação obtida em https://www.istoedinheiro.com.br/o-caminho-doscorreios/, de 2/7/2021 e Nota Técnica 19627329) .  
Motivos para o incremento substancial das metas de resultado operacional da AGF durante o 1º semestre de 2020, período crítico da instalação da pandemia do SarsCov-2, e as razões do não atingimento desse resultado (item 24.2."b", peça 61) 
30.	Os Correios se referiram ao Ofício Conjunto Circular 18588975/2020-DEVENDINEG/DERAT-DIOPE, anexado ao Ofício Circular 25608202/2021-GCAT-DEGEC (peça 72, p. 11; peça 75, p. 1-4) , o qual expõe, em seu item "g", que o ano de 2020 não seria considerado para a distribuição de metas mensais, dado o estado de pandemia decorrente do coronavírus. Assim, não houve incremento substancial de metas de resultado operacional durante o 1º semestre de 2020. 
Análise 
31.	O mencionado Ofício Conjunto Circular 18588975/2020-DEVEN-DINEG/DERAT-DIOPE se refere aos critérios utilizados para o estabelecimento de metas para o ano de 2021 e não para o ano de 2020, como requerido na oitiva. Entretanto, pelo que se extrai do cálculo das metas para 2021, as metas anuais por franqueada são calculadas pela distribuição do valor global estimado de receitas decorrentes da carteira de clientes entre as agências postais.  
32.	Os critérios adotados constam do Relatório Técnico 16669138-GERAT-RJ já mencionado anteriormente e esses critérios são gerais e aplicáveis a todas as AGFs, de forma que se as metas atribuídas à AGF Praça Afonso Pena foram maiores no primeiro semestre de 2020 em relação a 2019, estas também ocorreram para as demais franqueadas, ou seja, foram uniformes para todas as AGFs. Estando todas as agências submetidas às mesmas regras, ainda assim em todo o país apenas três outras empresas não tiveram os contratos prorrogados por motivos iguais ou semelhantes aos da representante. 
33.	Portanto, considerando-se que os efeitos econômicos da pandemia se alastraram por todo o país, não se pode crer que apenas quatro AGFs de um universo de aproximadamente mil se viram impactadas a ponto de não cumprirem as metas previstas, principalmente levando-se em conta que as demais agências franqueadas na área ocupada pela AGF Praça Afonso Pena não tiveram problemas no cumprimento das metas. 
34.	Conclui-se, desse modo, que a pandemia não provocou impacto negativo concernente ao cumprimento de metas previstas durante a vigência do contrato de franquia.  
Quais os instrumentos contratuais então vigentes nos Correios, que foram prorrogados por meio da REDIR 004/2020, e se a AGF Praça Afonso Pena foi comunicada tempestivamente sobre a atualização do Guia Interno de Procedimentos em Prorrogação dos Contratos de Franquia Postal, em junho/2020, e sobre os impactos desse aprimoramento na avaliação da renovação ou não do contrato de franquia (item 24.2."c", peça 61) 
35.	A ECT, por meio do Ofício Circular 25608202/2021 - GCAT-DEGEC (peça 73, p. 425-428) , da Diretoria de Negócios, aduziu que a REDIR 004/2020 abarcou os contratos de franquia postal com previsão de término de vigência em 2020. Todavia, a decisão não conferia autorização para a prorrogação irrestrita dos contratos, devendo o gestor operacional no âmbito regional avaliar a existência de interesse da empresa na continuidade de cada relação contratual, considerando os diversos aspectos que envolviam a sua execução.  
36.	Também rememorou considerações expendidas na manifestação de peça 48, entre elas a obrigatoriedade, a partir de junho de 2020, de as unidades em processo de renovação contratual serem avaliadas individualmente quanto às obrigações inerentes ao procedimento. Ao fim, informou que a AGF Praça Afonso Pena se encontra fechada desde 29/6/2021. 
Análise 
37.	O Ofício Circular 25608202/2021-GCAT-DEGEC (v. item 23, acima) esclareceu que não houve modificação dos critérios de avaliação de desempenho da AGF Praça Afonso Pena no Guia de Procedimentos. As alterações realizadas têm relação com os aspectos formais da fundamentação das decisões administrativas de prorrogação ou não da vigência dos contratos. Desse modo, os critérios de avaliação passaram a ser obrigatórios para fundamentar as decisões dos superintendentes estaduais quanto à prorrogação ou não dos contratos.  
38.	Compreende-se que a medida exposta é salutar, pois torna a motivação de prorrogação ou não dos contratos de franquia baseada em critérios objetivos e mensuráveis, diminuindo a possibilidade de que empresas sejam injustamente prejudicadas. 
39.	Conclui-se, portanto, que as alterações no Guia de Procedimentos não causaram qualquer impacto negativo na avaliação da empresa representante, ainda que não tenha sido tempestivamente comunicada dessa alteração. 
Possibilidade de aumento de ações judiciais decorrentes de eventual ação deste Tribunal de Contas sustando o processo de não-renovação da concessão de franquia (item 8.2.1, peça 62) ;  
40.	A ECT discorreu acerca do tema na peça 72, p. 15-19. Apresentou sua argumentação por meio de tabela contendo os doze contratos que não foram prorrogados no país, com término de vigência em 2020. Desses, oito contratos não prorrogados foram objeto de questionamento por via judicial (peça 72, p. 15) . A partir desses dados, concluiu a ECT que a judicialização poderia aumentar significativamente caso o TCU concedesse medidas cautelares em casos semelhantes. 
41.	Outro argumento apresentado pela ECT, igualmente contrário à concessão da medida cautelar, seria a inexistência de discricionariedade da ECT em prorrogar ou não um contrato de franquia postal, de forma que essa prorrogação seria um ato vinculado da Administração. Nesse sentido, aduziu que o art. 3º, inciso IV do Decreto 6.639/2008 prevê que:  
Art. 3º - As atividades relativas ao exercício da franquia postal deverão observar as seguintes diretrizes:  
 (...) 
IV - Avaliação sistêmica e periódica, pela ECT, do desempenho da AGF, a fim de verificar sua contribuição para os resultados da Empresa e para a consecução dos objetivos de universalização dos serviços postais por parte da ECT. 
42.	Ademais, a Cláusula Segunda, item 2.2.II, do contrato de franquia postal, dispõe que o prazo de vigência pode ser prorrogado uma única vez, por igual período, caso a franqueada "II - mantenha as condições de atendimento às diretrizes da atividade de franquia postal previstas no art. 3º, do Decreto 6.639/2008. Assim, considerando-se que o administrador público deve agir dentro da estrita legalidade, "uma vez não preenchidos os requisitos para a prorrogação do Contrato de Franquia Postal, a ECT não tem discricionariedade para decidir pela prorrogação ou não". 
43.	Ao fim, foi aduzido que somente "na hipótese de preenchimento de todos os requisitos, a eventual prorrogação do prazo contratual está inserida na esfera da discricionariedade administrativa da ECT, que deve avaliar sobre o interesse na prorrogação ou não, inclusive considerando o interesse público envolvido, tendo em vista a natureza dos serviços público prestados (serviço postal) , por previsão legal (art. 4º da Lei 11.668/2020) e contratual (subitem 2.2 do Contrato de Franquia Postal) , como visto".  
Análise 
44.	De plano, destaca-se o pequeno número de contratos rescindidos em face à grande quantidade de agências da ECT no Brasil, conforme anteriormente exposto. Dos oito contratos que culminaram em ações judiciais, apenas três outros além daquele da AGF Praça Afonso Pena não foram prorrogados por motivos semelhantes, quais sejam, desempenho abaixo do mínimo esperado: AGF Saara, AGF Uranos e AGF Quintino Facci II. Quanto a essas, as duas primeiras AGFs já tiveram suas ações judiciais julgadas e consideradas improcedentes, culminando com a desmobilização dessas agências. 
45.	Duas conclusões se destacam das informações prestadas. A primeira é o fato de que a ECT prorroga os contratos de quase a totalidade das AGFs, o que mostra que a não prorrogação contratual é absoluta exceção; por outro lado, percebe-se do exame da tabela fornecida que todas aquelas AGFs que tiveram seus contratos rescindidos pelos mesmos motivos da AGF Praça Afonso Pena ajuizaram ações na tentativa de manter vigentes seus contratos e, nos casos em que houve resolução de mérito, não obtiveram sucesso, tendo seus contratos rescindidos.  
46.	Retornando ao teor do despacho de peça 62, entende-se que a intervenção desta Corte de Contas no sentido de sustar a rescisão contratual das AGFs não causaria impacto relevante no aumento de ações judiciais para se questionar a não prorrogação, tendo em vista o pequeno número de contratos não prorrogados. Todavia, considerando-se o grande leque de empresas estatais sob fiscalização desta E. Corte, é possível que haja significativo impacto com relação a esta instância administrativa, com grande aumento de questionamentos direcionados a esta Corte de Contas.  De fato, a ação do TCU poderia suscitar uma enxurrada de ações e representações de franqueados para dirimir questões contratuais afetas à discricionariedade dos Correios, conforme exposto por alguns ministros na Sessão Plenária de 13/8/2021. Vai-se além, ainda, desse entendimento ao se considerar a existência de outras estatais submetidas à fiscalização desta Corte, de modo que contratantes poderiam se utilizar do precedente criado para questionar atos de discricionariedade em contratos administrativos junto a este Tribunal.    
47.	Quanto ao mérito do argumento invocado pela ECT acerca de inexistência de discricionariedade para prorrogação de contrato que não venha atender ao disposto no art. 3º do Decreto 6.639/2008 e o item 2.2.II, do contrato de franquia postal, entende-se correta a interpretação dada pela estatal. Segundo o mencionado artigo, as atividades relativas ao exercício da franquia postal deverão observar as diretrizes nele elencadas, impondo a adoção das medidas que preconiza, caracterizando a inexistência de discricionariedade quanto à avaliação das contratadas. O comando seria desprovido de sentido se, havendo imposição de avaliação, e esta demonstrasse não ser recomendável a prorrogação, ainda assim o contrato fosse prorrogado, o que tornaria inútil a realização de avaliação. 
48.	Por sua vez, a Cláusula Segunda, item 2.2.II, do contrato de franquia postal, dispõe que o prazo de vigência pode ser prorrogado uma única vez. Nesse caso, havendo avaliação que considere que a empresa cumpriu os parâmetros mínimos exigidos, diversamente do que defende a representante, também haveria obrigatoriedade de prorrogação contratual. Isto porque também não faria sentido exigir-se da contratada o cumprimento de padrões mínimos de excelência se eles não forem utilizados para beneficiar a empresa diligente com a prorrogação prevista contratualmente. A não prorrogação do contrato de uma empresa bem avaliada ao mesmo tempo em que são prorrogados contratos com outras empresas com índices semelhantes ou piores seria altamente questionável, pois que em detrimento do princípio administrativo da impessoalidade. 
49.	Pelo exposto, conclui-se que o deferimento de medida cautelar sustando a não prorrogação de contrato de franquia postal não implicaria em grande aumento de ações judiciais das empresas supostamente prejudicadas. No entanto, haveria possivelmente uma grande demanda desta E. Corte de Contas por parte de empresas contratadas por estatais, que poderiam questionar aspectos contratuais relacionados à motivação das medidas sancionatórias por não atingimento de metas pactuadas. 
Normas regentes do Contrato de Franquia Postal 9912264679, celebrado com a Empresa Afonso Pena Participações Ltda - EPP (item 8.2.2, peça 62) 
50.	A ECT apresentou cópia do Ofício Conjunto 25159035/2021-DEGEC/DINEG e DESEC/DINEG (peça 73, p. 191-192) o qual, por sua vez, informou que "as normas vigentes do Contrato de Franquia Postal nº 9912264679 já foram incluídas no presente processo, por meio da cópia do CFP firmado com a ex-Franqueada (SEI nº 25161228) e seus Termos Aditivos (SEI nº 25161236) ". 
Análise 
51.	O escrutínio do referido contrato de franquia postal (peça 3) mostra que os normativos nele mencionados são a Resolução CMN 3.110/2003 (que cuida da atividade de correspondente; item 4.2.1) , Leis 10.098/2000 e 10.048/2000 (que tratam das condições de acessibilidade; item 9.1.24) , Leis 6.538/1978 e 8.078/1990 (lei postal e código de defesa do consumidor, respectivamente; item 10.1) e os normativos constantes do item 19.1: Leis 8.666/1993 (licitações) , 8.955/1994 (contrato de franquia empresarial) , 10.406/2002  (código civil brasileiro) , 11.668/2008 (exercício da atividade de franquia postal) , Decreto 6.639/2008 (regulamenta a Lei 11.668/2008) e Portaria MC 400/2009 (configuração da rede de unidades de atendimento da ECT, na forma de seu anexo) . Registre-se que a Lei 8.955/1994 foi posteriormente revogada pela Lei 13.966/2019. 
52.	A legislação apontada no contrato de franquia postal não esgota todo o rol de normativos que a ECT deve seguir nos contratos de franquia postal, como é o caso do art. 15, inciso IV, da Lei 8.987/1995 (critério de julgamento de licitação) , de aplicação subsidiária aos contratos de franquia postal por força do art. 3º, da Lei 11.668/2008. 
53.	O exame do despacho de peça 62 mostra que o relator entende que o regime de direito público não foi totalmente derrogado para os contratos de franquia, nem mesmo pela Lei 13.303/2016 (lei geral das estatais) , o que motivou o pedido de inclusão das normas regentes do contrato de franquia postal na oitiva da ECT. De fato, como mostrado, o art. 3º, da Lei 11.668/2008 elenca as normas que devem ser aplicadas subsidiariamente.  Compreende-se, desse modo, que, embora o regime de direito público não tenha sido inteiramente derrogado para os contratos de franquia, ele está limitado às hipóteses previstas na Lei 11.668/2008 (quanto aos fatos apurados nestes autos) : Código Civil Brasileiro, Lei 8.666/1993, Lei 13.966/2019 (que substituiu a Lei 8.955/1994) e art. 15, inciso IV, da Lei 8.987/1995. 
54.	Nesse sentido, entende-se que os contratos de franquia postal não devem ser objeto de exame por este Tribunal, não apenas pelos motivos invocados por alguns ministros na Sessão Plenária de 13/8/2021 (v. despacho de peça 62) , como também pelo teor do disposto no art. 7º, da Lei 13.966/2019: 
Art. 7º Os contratos de franquia obedecerão às seguintes condições: 
I - os que produzirem efeitos exclusivamente no território nacional serão escritos em língua portuguesa e regidos pela legislação brasileira; 
II - os contratos de franquia internacional serão escritos originalmente em língua portuguesa ou terão tradução certificada para a língua portuguesa custeada pelo franqueador, e os contratantes poderão optar, no contrato, pelo foro de um de seus países de domicílio. 
§ 1º As partes poderão eleger juízo arbitral para solução de controvérsias relacionadas ao contrato de franquia.  
 (...) (sublinhou-se) 
55.	Veja-se que a nova lei dos contratos de franquia postal caminhou no sentido de dotar a ECT de menor ingerência estatal em relação à lei anterior, permitindo que as partes elejam juízo arbitral para solução de conflitos. Portanto, compreende-se que o desejo do legislador não estaria sendo cumprido ao se permitir que esta E. Corte de Contas atuasse no sentido de discutir as questões afetas aos contratos de franquia postal, notadamente quanto à prorrogação ou não dos contratos, com base em indicadores gerais aplicáveis a todos os franqueados, o que esvaziaria o sentido do parágrafo primeiro do artigo citado, pois a lei autoriza que as próprias partes elejam juízo arbitral para dirimir esta e quaisquer outras questões contratuais. Portanto, considera-se que não é de competência desta Corte fiscalizar os atos decorrentes dos contratos de franquia postal, embora sua competência permaneça presente para os demais aspectos relativos à ECT e demais empresas estatais. 
Em que medida as agências adjacentes à AGF Praça Afonso Pena poderiam absorver a demanda desta última com o seu eventual fechamento (item 8.2.3, peça 62; peça 72, p. 20) 
56.	A franqueada informou que na região de atendimento da AGF Praça Afonso Pena (REATE01/RJ) a empresa conta com cinquenta e seis unidades de atendimento, sendo dezesseis unidades em um raio de até cinco quilômetros e duas localizadas no mesmo bairro (Tijuca) . 
57.	Acrescentou que: 
Merece ênfase o fato de que no bairro da Tijuca-RJ, uma das unidades que absorveram a demanda da AGF Praça Afonso Pena também é franqueada, possuindo capacidade de realizar investimentos adicionais de forma mais célere a fim de absorver a demanda imediata de atendimento gerada com o fechamento da referida unidade. Já as outras unidades próximas (AC Tijuca e AC São Cristovão) , possuíam grande ociosidade em sua capacidade produtiva (AC Tijuca: 7 guichês, com média mensal de receita de R$ 460,00 por posto de atendimento; AC São Cristóvão: 5 guichês, com média mensal de receita de R$ 488,00 por posto de atendimento) . Todavia, merece registro que as duas unidades ainda possuem média considerada normal de volume de captação por guichê de atendimento, considerando-se os valores médios de captação das unidades franqueadas da mesma região (média mensal superior a R$ 100.000,00) .  
Em termos de volume, verifica-se que após a rescisão contratual, as unidades da região apresentaram pequena variação de receita, o que demonstra que a demanda ficou "pulverizada" entre as unidades da localidade (principalmente franqueadas) , o que corrobora o entendimento apresentado por meio do Relatório Técnico GCAT-DEGEC nº 19659653, qual seja, de que o fechamento da unidade não representa impacto negativo ao serviço postal da região à população ou aos clientes com contrato comercial, tampouco à universalização do atendimento postal, previstos na Portaria MCOM nº 2.729/21, em razão da existência de outras unidades aptas a absorver a demanda da localidade.   
Análise 
58.	Os dados apresentados pela ECT mostram que o fechamento da AGF Praça Afonso Pena não apresentou impacto significativo na prestação de serviços postais, com a pulverização da receita anteriormente auferida pela antiga franqueada.  
59.	Conforme se verifica do teor do despacho do relator (item 19, peça 61) , havia a preocupação da existência da pandemia de covid-19 e os reflexos do fechamento de uma agência de grande movimento em zona densamente povoada, que poderia causar um indesejável incremento nas filas e aglomerações nas unidades postais. Nota-se, porém, pelos noticiários atuais, que houve considerável redução dos casos de covid-19 desde a data do despacho (11/8/2021) , decorrentes da intensa vacinação ocorrida no período e do aumento da imunidade "de rebanho" desenvolvida ao longo da pandemia, de modo que não houve um aumento de contágios na cidade do Rio de Janeiro, mas redução. Por sua vez, a ociosidade das unidades AC Tijuca e AC São Cristóvão e a pulverização da receita demonstrada na tabela de peça 73, p. 191 comprovam que a demanda de serviços da AGF Praça Afonso Pena foi facilmente absorvida pelas unidades próximas. Ainda, conforme será mais à frente exposto, há previsão de nova agência, a ser instalada na antiga região da AGF Praça Afonso Pena no ano de 2022. 
60.	Conclui-se, por conseguinte, que não houve impacto negativo com relação à demanda de serviços postais decorrente do fechamento da AGF Praça Afonso Pena. 
Existência de inquérito e/ou processo criminal (nº do processo e foro correspondente) intentado pelos Correios contra a Empresa Afonso Pena Participações Ltda - EPP com respeito a eventuais acusações de postagens fraudulentas (item 8.2.4, peça 62) 
61.	A Corregedoria da ECT, área técnica responsável pelo assunto, manifestou-se por meio do Ofício 25175056/2021-CORSE-GADI (peça 73, p. 1) e informou que em decorrência do compartilhamento judicial de provas da denominada operação Postal Off, fora autuado na Corregedoria o Processo Administrativo de Responsabilização de Pessoa Jurídica (PAR) com base na lei anticorrupção, sob o número SEI 53180.020769/2021-72, em desfavor da AGF Praça Afonso Pena, o qual se encontra em andamento na fase de elaboração da Nota de Indiciação.   
62.	Na sequência, foi apresentado Relatório de Investigação Preliminar (peça 73, p. 3-13) , submetido à Corregedoria-Geral dos Correios em 19/4/2021, que concluiu haver indícios de prática lesiva por parte de agências franqueadas, dentre elas a AGF Praça Afonso Pena, com base em provas judiciais compartilhadas, obtidas na Operação Postal Off da Polícia Federal. Essa prática lesiva seria "consistente no cometimento de suposta fraude, quanto ao aliciamento de clientes de outras agências franqueadas, juntamente com empregados dos Correios, com o recebimento de vantagens indevidas, caracterizadas pela conduta de oferecer a migração de serviços com valores atrativamente mais vantajosos, em relação a tabela dos serviços prestados pelos Correios, encaminhando no fluxo postal, Cartas sem o devido faturamento, bem como oferecer outros benefícios indevidos que não estavam previstos em contrato firmado com os Correios". 
63.	Ao fim, o mencionado relatório sugere a instauração de Processo Administrativo de Responsabilização - PAR em face das agências franqueadas à luz da Lei 12.846/2013, para apuração da conduta nele descrita. 
Análise 
64.	A irregularidade apontada acima constou como motivo para rescisão do contrato de franquia (v. itens 17-19, desta instrução) , mas não compôs os motivos para a não prorrogação contratual, que tratou apenas da inadequação da performance e desempenho da AGF Praça Afonso Pena.  
65.	Como já exposto, a ECT optou por aguardar o término do contrato e não o prorrogando, em vez de prosseguir com a rescisão unilateral, que demandaria mais tempo. Entretanto, para fins de análise da legalidade da não renovação contratual, não se pode deixar de levar em consideração nestes autos que os graves indícios de irregularidades apontados na operação policial e trazidos ao Relatório de Investigação Preliminar levantam dúvida acerca da conveniência e oportunidade de se prorrogar o contrato de franquia, mormente quando há dados de desempenho operacional insuficiente da franqueada nos anos 2019 e 2020 e sérios indícios que a representada incorreu em prática lesiva aos interesses da ECT. 
66.	A esse respeito, o Relatório de Investigação Preliminar acostado à peça 73, p. 3-13 é suficientemente detalhado para demonstrar que seis AGFs, dentre elas a AGF Praça Afonso Pena, causaram um prejuízo de 94 milhões de reais aos Correios, concluindo (peça 73, p. 12-13) :  
38.	Por tudo aqui exposto, constata-se que dos documentos acostados ao presente processo, que tratou de supostas irregularidades cometidas por Agências Franqueadas, possivelmente envolvidas na Operação Postal Off, deflagrada pela Polícia Federal em Santa Catarina, foi possível extrair elementos que demonstram indícios da prática lesiva, pelas empresas - Agências Franqueadas relacionadas a seguir, na figura de seus sócios proprietários, consistente no cometimento de suposta fraude, quanto ao aliciamento de clientes de outras agências franqueadas, juntamente com empregados dos Correios, com o recebimento de vantagens indevidas, caracterizadas pela conduta de oferecer a migração de serviços com valores atrativamente mais vantajosos, em relação a tabela dos serviços prestados pelos Correios, encaminhando no fluxo postal, Cartas sem o devido faturamento, bem como oferecer outros benefícios indevidos que não estavam previstos em contrato firmado com os Correios:  
I	- AGF Souza Félix Cadeg (CNPJ: 86.891.892/0001-83)  
II	- AGF Ana Neri (CNPJ: 32.067.662/0001-75)  
III	- AGF Visconde de Inhaúma (CNPJ: 73.622.284/0001-21)  
IV	- AGF Praça Afonso Pena (CNPJ: 01.299.615/0001-23)  
V	- AGF Rio das Pedras (CNPJ: 65.644.585/0001-28)  
VI	- AGF UPTOWN -AGF Dinâmica (CNPJ: 02.252.220/0001-38)  
39.	Impende registro que a conduta inidônea descrita acima é vedada pelo artigo 5º, incisos I, II e IV, alínea "g" da Lei nº 12.846/2013, conhecida como Lei Anticorrupção, a saber:  
DOS 	ATOS 	LESIVOS 	À 	ADMINISTRAÇÃO 	PÚBLICA 	NACIONAL 	OU ESTRANGEIRA  
Art. 5º Constituem atos lesivos à administração pública, nacional ou estrangeira, para os fins desta Lei, todos aqueles praticados pelas pessoas jurídicas mencionadas no parágrafo único do art. 1º, que atentem contra o patrimônio público nacional ou estrangeiro, contra princípios da administração pública ou contra os compromissos internacionais assumidos pelo Brasil, assim definidos:  
I - prometer, oferecer ou dar, direta ou indiretamente, vantagem indevida a agente público, ou a terceira pessoa a ele relacionada;  
II - comprovadamente, financiar, custear, patrocinar ou de qualquer modo subvencionar a prática dos atos ilícitos previstos nesta Lei; 
IV - no tocante a licitações e contratos:  
 (...)  
g) manipular ou fraudar o equilíbrio econômico-financeiro dos contratos celebrados com a administração pública.  
40.	Por fim, cabe trazer a baila a conclusão da Representação da Polícia Federal no Inquérito Policial (21216344) e o registro da existência de procedimento apuratório específico no âmbito da Corregedoria para apuração de desvio funcional por parte dos referidos empregados:  
De tal forma, diante dos graves indícios apurados em relação aos servidores FÁBIO DA ROCHA ALVES, ALEXANDRE DA SILVA MELO, RENÉ REIS DE OLIVEIRA, EUGENIO VALENTIM DA SILVA, ANDRÉ GOMES DOS SANTOS e BRUNO PEREIRA DE AGUIAR, todos acima qualificados, que utilizam os cargos públicos que ocupam para beneficiar a ORCRIM, recebem vantagens indevidas e, com tais condutas, causam graves prejuízos ao erário, representamos por seus afastamentos cautelares dos cargos que ostentam na Empresa Brasileira de Correios e Telégrafos, nos termos do artigo 2º, §5º, da Lei 12.850/13. (sublinhou-se) 
67.	Dessarte, conclui-se que, embora não diretamente relacionadas ao desempenho operacional e comercial da franqueada, há vários indícios apontando a empresa como uma das responsáveis por prejuízos aos Correios da ordem de R$ 94.000.000,00, com evidente impacto na presente análise. 
Eventuais impactos da interrupção do contrato mantido com a AGF no processo de desestatização dos Correios (item 8.2.5, peça 62; peça 73, p. 422-423) 
68.	O Ofício Circular 25403063/2021-GCAT-DEGEC, da Diretoria de Governança da ECT, parcialmente reproduzido na peça 72, p. 22, informou que:  
3. Quanto ao questionamento formulado por esse DJCON-SEJUR, este DEGEC-DINEG não vislumbra impactos adicionais às licitações de novas unidades além dos que já foram informados por meio do Ofício Conjunto Circular DEGEC-DINEG / DESEC-DINEG nº 25177056, visto que a rede instalada na localidade conseguiu absorver a demanda originada pelo fechamento da AGF Praça Afonso Pena sem maiores dificuldades.  
4. No mesmo sentido, cabe ainda enfatizar que o Contrato de Franquia Postal nº 9912264679 estava sendo rescindido unilateralmente pelos Correios há alguns dias da data prevista para o término de sua vigência, visto que se constatou a prática de conduta contrária às disposições previstas no Anexo 4 do instrumento contratual (celebração de contrato comercial diretamente com o cliente) .  
69.	Além da resposta acima, a ECT aduziu que anterior instrução técnica desta unidade técnica (peça 58) havia considerado que a encerramento das atividades da AGF Praça Afonso Pena não gerou impactos negativos na prestação de serviços postais. 
Análise 
70.	A ECT não abordou o tema dos impactos da interrupção do contrato no âmbito do processo de desestatização, mas repetiu argumentos anteriores de que o encerramento do contrato não impactou os serviços postais na região anteriormente ocupada pela AGF Praça Afonso Pena. 
71.	Em que pese a ausência de novas informações da ECT, na mesma linha de raciocínio adotada pelos demais ministros desta Corte de Contas apresentada no despacho de peça 62, entende-se que o deferimento de cautelar com efeitos terminativos até a definição dos contornos da privatização da ECT poderia prorrogar indefinidamente contrato que não é de interesse da Empresa, visto que a desestatização seria evento futuro e incerto. Ainda que o processo de desestatização esteja em estágio avançado, ele ainda é passível de sofrer os revezes normais dentro do debate político nas casas legislativas, o que torna impossível precisar sua conclusão.  
72.	Em complemento a este entendimento, consoante já exposto anteriormente, apenas doze contratos não foram prorrogados em todo o país, quantidade ínfima de agências postais franqueadas em relação ao total de cerca de mil agências franqueadas e cerca 4300 agências próprias (fonte: https://www.istoedinheiro.com.br/o-caminho-dos-correios/, de 2/7/2021) . Portanto, considera-se que o encerramento da AGF Praça Afonso Pena não trará qualquer impacto relevante no processo de desestatização. Na verdade, compreende-se ser esperado que, após processos de privatização de empresas estatais, ocorra um enxugamento da máquina operacional e administrativa das empresas, com enfoque em ganhos de eficiência, menores custos e maior produtividade e maior benefício aos usuários, motivo maior almejado nas desestatizações.  
Se a atual agência a AGF Praça Afonso Pena será objeto de nova licitação e contratação com outra franqueada ou se o atendimento será absorvido pelas agências postais adjacentes (item 8.2.6, peça 62) 
73.	Foi informado pela ECT que "existe previsão de licitação do modelo Loja de Correios Franqueada - LCF Tipo I para a região onde a AGF Praça Afonso Pena (MCU 235553) esteve instalada no Rio de Janeiro - RJ, para o primeiro lote de seleção desse modelo, que tem como estimativa de conclusão o mês de maio de 2022. Merece ênfase que o Canal de Atendimento LCF tem operação, estrutura e investimentos mais enxutos que os previstos para o Canal de Atendimento AGF, e que o Tribunal de Contas da União - TCU já foi informado sobre a previsão de licitação que será realizada pelos Correios na referida localidade por meio do extrato de desestatização encaminhado." (peça 72, p. 23-24) 
Análise 
74.	A informação prestada, em conjunto com a análise pretérita nesta instrução, demonstra que não só o fechamento da AGF Praça Afonso Pena não impactou a prestação de serviços postais, devidamente absorvidos pelas demais agências na região, como ainda há previsão de uma nova agência para ampliação dos serviços já disponibilizados.  
Considerações finais 
75.	A documentação acostada pela representante, sem ter sido instada por este Tribunal, constante das peças 80-86 e 89, traz ponderações acerca da impossibilidade de rescisão contratual baseada no mero indiciamento, em inquérito policial, de sócio da sociedade empresária contratada, aduzindo, em linhas gerais, a necessária observância do princípio da presunção de inocência.  
76.	Traz, ainda, considerações sobre o programa de privatização dos Correios, cujo projeto de lei vedaria o fechamento de agências consideradas essenciais. Finalmente, discorre sobre a suposta não comprovação do descumprimento contratual como motivação vinculante para a não prorrogação, a desconsideração da pandemia de covid-19 e de seus impactos no desempenho da agência, a desconsideração da instabilidade recorrente do sistema Sara e a previsão contratual que dispõe sobre a prorrogação em caso de cumprimento dos requisitos legais e contratuais.  
77.	Verifica-se que os pontos de argumentação da representante repetem as observações feitas pelo relator, anteriormente à resposta da oitiva ora examinada. No entanto, as novas informações apresentadas pelos Correios, relativamente aos indícios de fraude e prejuízo aos Correios, que se não servem, isoladamente, para juízo de mérito em desfavor da representante, impactam negativamente a conveniência da prorrogação contratual. Ademais, os novos elementos acostados aos autos demonstram o não cumprimento de metas exigidas e é dever do administrador visar ao interesse público, de forma que se entende que o procedimento que fundamentou a não prorrogação do contrato de franquia foi regular e legal. 
CONCLUSÃO 
78. 	A análise promovida na seção "Exame Técnico" mostrou que: 
a) tramitava na ECT processo de rescisão contratual com a representante, que não foi levado a cabo, tendo em vista que faltavam pouco dias para o término do contrato. Optou-se, assim, por sua não prorrogação. O motivo que levou ao processo de rescisão foi a realização, por parte da empresa franqueada, de infração consistente na conduta de celebrar contrato comercial diretamente com o cliente CRO-RJ (9523326) , ação esta que importaria na rescisão unilateral do contrato, conforme ajuste firmado (itens 17-19) ;  
b) a AGF Praça Afonso Pena não foi prejudicada em sua avaliação operacional e comercial em relação a outras agências, pois os critérios de avaliação utilizados eram objetivos e gerais. Além disso, apresentou índices de desempenho abaixo do esperado e inferior às demais agências. Observou-se, também, que apenas doze empresas não tiveram seus contratos prorrogados, o que representa número extremamente reduzido em relação ao total de AGFs no país (983 agências, ou 1,22% das agências franqueadas (itens 24-29) ) ;  
c)	a pandemia não gerou impacto negativo concernente ao cumprimento de metas previstas durante a vigência do contrato de franquia (itens 31-34) ;  
d)	as alterações realizadas, em junho/2020, no Guia Interno de Procedimentos em Prorrogação dos Contratos de Franquia Postal, não causaram qualquer impacto negativo na avaliação da empresa representante (itens 37-39) ; 
e)	o deferimento de medida cautelar sustando a não prorrogação de contrato de franquia postal não implicaria em grande aumento de ações judiciais das empresas supostamente prejudicadas, mas possivelmente geraria uma grande demanda desta E. Corte de Contas por parte de empresas contratadas por estatais, que poderiam questionar aspectos contratuais relacionados à motivação das medidas sancionatórias por não atingimento de metas pactuadas (itens 44-49) ; 
f) não deve ser considerado de competência desta Corte fiscalizar os atos decorrentes dos contratos de franquia postal, embora sua competência permaneça presente para os demais aspectos relativos à ECT e demais empresas estatais, em cumprimento ao art. 3º da Lei 11.668/2008 e art. 7º, da Lei 13.966/2019 (itens 51-55) ; 
g)	não houve impacto negativo com relação à demanda de serviços postais decorrente do fechamento da AGF Praça Afonso Pena e há previsão de nova agência na região da antiga AGF Praça Afonso Pena (itens 58-60 e 74) ; 
h)	embora não diretamente relacionadas ao desempenho operacional e comercial da franqueada, há vários indícios apontando a empresa como uma das responsáveis por prejuízos da ordem de R$ 94 milhões aos Correios (itens 64-67) ; e 
i)	o encerramento da AGF Praça Afonso Pena não deverá trazer qualquer impacto relevante no processo de desestatização, considerando que, após a privatização possivelmente ocorrerá enxugamento da máquina operacional e administrativa da ECT, com enfoque em ganhos de eficiência, menores custos e maior produtividade e maior benefício aos usuários, motivo maior almejado nas desestatizações (itens 70-72) . 
PROPOSTA DE ENCAMINHAMENTO 
79. Ante todo o exposto, submetem-se os autos à consideração superior, para posterior encaminhamento ao Gabinete do Relator, ministro Raimundo Carreiro, propondo: 
a)	conhecer da presente representação, satisfeitos os requisitos de admissibilidade previstos nos arts. 235 e 237, inciso VI, do Regimento Interno do TCU e no art. 103, § 1º, da Resolução-TCU 259/2014, e, no mérito, julgá-la improcedente; 
b)	manter o indeferimento do requerimento de medida cautelar, "inaudita altera pars", formulado por Afonso Pena Participações Ltda - EPP (CNPJ 01.299.615/0001-23) , tendo em vista a inexistência dos pressupostos necessários para adoção da referida medida; 
 (c) informar à sociedade empresária Afonso Pena Participações Ltda (CNPJ 01.299.615/0001-23) e à Empresa Brasileira de Correios e Telégrafos (ECT) do acórdão que vier a ser proferido, destacando que o relatório e o voto que fundamentam a deliberação ora encaminhada podem ser acessados por meio do endereço eletrônico www.tcu.gov.br/acordaos; e 
 (d) encerrar o processo no e-TCU, com fundamento no art. 169, inciso II, do Regimento Interno do TCU.
É o relatório.

Dennis Cincinatus (114.111/OAB-RJ), representando Afonso Pena Participacoes Ltda; Raphael Ribeiro Bertoni (259.898/OAB-SP), Rodrigo Barbosa de Azevedo (894/OAB-PA) e outros, representando Empresa Brasileira de Correios e Telégrafos - ECT.

Não atuou.

REPRESENTAÇÃO COM PEDIDO DE MEDIDA CAUTELAR. EMPRESA DE CORREIOS E TELÉGRAFOS. NÃO PRORROGAÇÃO DE CONTRATO DE FRANQUIA POSTAL. NÃO ATINGIMENTO DE METAS OPERACIONAIS E COMERCIAIS. FECHAMENTO DE UNIDADE. AUSÊNCIA DE INDICAÇÃO CLARA DE INDICADORES NÃO CUMPRIDOS E DE COMPARATIVO COM OUTRAS UNIDADES. MEDIDA CAUTELAR CONCEDIDA. OITIVAS. REVOGAÇÃO DA CAUTELAR. NÃO ATINGIMENTO DE PERFORMANCE COMERCIAL E OPERACIONAL. NÃO COMPETE AO TRIBUNAL DE CONTAS DISCUTIR QUESTÕES COMERCIAIS ENTRE OS CORREIOS E SEUS FRANQUEADOS. AUSÊNCIA DE IMPACTOS RELEVANTES NO PROCESSO DE DESESTATIZAÇÃO. INDÍCIOS DE PRÁTICA DE ATOS IRREGULARES POR FUNCIONÁRIOS DA FRANQUEADA, COM PREJUÍZOS À ECT. AUSÊNCIA DE VENIRE CONTRA FACTUM PROPRIUM PRATICADO PELA ECT. CONHECIMENTO E IMPROCEDÊNCIA.

REPRESENTAÇÃO (REPR)

Secretaria de Infraestrutura Hídrica, de Comunicações e de Mineração (SeinfraCOM).

Inicialmente, registro que atuo nestes autos em sucessão ao Ministro Raimundo Carreiro (art. 153 do RI/TCU) , sorteado na forma do inciso I do art. 154 do Regimento Interno do TCU e dos artigos 21 e 22 da Resolução TCU nº 175/2005.
2.	Conforme descrito no relatório precedente, trata-se de representação autuada pela Secretaria de Fiscalização de Infraestrutura Hídrica, de Comunicação e de Mineração (SeinfraCOM) com base em peça formulada pela empresa Afonso Pena Participações Ltda - EPP (CNPJ 01.299.615/0001-23) , titular da agência franqueada dos Correios "AGF Praça Afonso Pena", prestadora de serviços postais no município do Rio de Janeiro, com pedido de medida cautelar visando a suspensão da decisão da Empresa Brasileira de Correios e Telégrafos (ECT) de não prorrogação do contrato de franquia postal celebrado com a referida franqueada.
3.	Referida decisão da ECT ocorreu no bojo de processo administrativo de renovação do contrato de franquia postal (Processo 53117.025746/2020-37) com vigência de 10 anos, celebrado com a citada agência franqueada em 16/9/2010 (peça 3) , tendo como principal fundamentação a ausência de interesse da estatal na prorrogação da avença, tendo em vista o não atingimento de resultados operacionais e metas pactuadas (peça 5) .
4.	O Exmo. Ministro Relator a quo Raimundo Carreiro, acompanhando pronunciamento da unidade técnica, conheceu da representação e determinou a realização de oitiva da ECT, por meio do Despacho à peça 42. Após análise da oitiva, a SeinfraCom pronunciou-se pela manutenção do indeferimento da cautelar e pela improcedência da representação (peça 58) .
5.	Em novo despacho à peça 61, o então Relator teceu considerações acerca de alguns aspectos da manifestação da ECT que entendeu insuficientes para justificar o encerramento do contrato com a AGF Praça Afonso Pena, motivo pelo qual deferiu o pedido de medida cautelar, em 6/8/2021, para sustar o processo de não prorrogação do Contrato de Franquia Postal 9912264679, até que se definissem os contornos do processo de desestatização dos Correios, bem como determinou nova oitiva aos Correios.
6.	Na sessão plenária de 13/8/2021, entretanto, o relator a quo acolheu a sugestão do Colegiado de revogar a cautelar anteriormente deferida, por meio de novo despacho à peça 62, sem embargo de nova oitiva à ECT para informações e documentos adicionais, dentre outras razões, pela ausência de competência desta Corte para discutir questões comerciais entre os Correios e seus franqueados, uma vez que o contrato de franquia postal ostentaria natureza privada, o que, à luz da Lei 13.303/2016, que praticamente eliminou as cláusulas exorbitantes, tornaria indevido ao TCU interferir no processo de não renovação da franquia, uma vez que pautado em critérios objetivos e previamente acordados.
7.	Feita a nova oitiva, e trazidos os esclarecimentos pela ECT (peças 72-77) , a representante apresentou nova manifestação, sem ser instada pelo Tribunal, às peças 80-86 e 89, requerendo a reconsideração do despacho de peça 62.
8.	A SeinfraCOM produziu então a derradeira manifestação técnica transcrita no relatório que trago aos meus pares, na qual reitera posicionamento anteriormente exarado, no sentido de conhecer da presente representação e, no mérito, considerá-la improcedente. 
II
9.	Concordo, desde já, com o pronunciamento alvitrado pela Secretaria de Fiscalização de Infraestrutura Hídrica, de Comunicação e de Mineração, cujas judiciosas razões incorporo a estas razões de decidir, sem prejuízo de alguns apontamentos a seguir traçados. 
10.	De fato, os elementos adicionais acostados pela ECT reforçam a conclusão de que o processo de não renovação do Contrato de Franquia Postal nº 9912264679 celebrado com a Empresa Afonso Pena Participações Ltda - EPP, atendeu aos critérios objetivos de avaliação de índices de desempenho, que se mostraram abaixo do esperado e inferiores aos das demais agências, de conformidade com a Lei 11.668/2008 (que versa sobre a atividade de franquia postal) e da Lei 13.966/2019 (que dispõe sobre o sistema de franquia empresarial) .
11.	Nesse particular, apesar de a Lei 11.668/2008, em seu art. 3º, prever a aplicação subsidiária das Leis 8.666/1993 (atual nova Lei de Licitações 14.133/2021) e da Lei 8.987/1995 (Lei de concessões e permissões de serviços públicos) , e o contrato de franquia postal (peça 3) , incluir outras leis e decretos em seu escopo, é certo que o regime de direito público que rege subsidiariamente esses contratos não foi violado de modo a atrair qualquer ação desta Corte quanto ao procedimento dos Correios.
12.	Entende ainda a unidade técnica que os contratos de franquia postal não devem ser objeto de exame por este tribunal, visto que o art. 7º, § 1º, da Lei 13.966/2019 prevê a possibilidade de acionamento do juízo arbitral para a solução de controvérsias relacionadas ao contrato de franquia. 
13.	Não obstante concordar em tese com a afirmação, relembro que questões de ordem pública podem ser submetidas ao escrutínio desta Corte, além de outras previstas na legislação de regência, como a obrigatoriedade de instauração de procedimento licitatório (art. 4º, Decreto 6.639/2008) , a vedação de uma mesma pessoa jurídica, direta ou indiretamente, explorar mais de duas franquias postais (art. 4º, § 1º, Decreto 6.639/2008, atendimento ao critério de melhor proposta técnica, com preço fixado no edital (art. 15, inciso IV, da Lei 8.987/1995) , além das Leis 10.098/2000 e 10.048/2000, que tratam das condições de acessibilidade, dentre outras normas de ordem pública, além da própria Decisão TCU nº 463/2002-Plenário, que fez determinações à ECT relativas aos editais de permissões de Franquias Postais, conforme mencionado pelo Ministro Raimundo Carreiro em seu despacho à peça 62.
14.	Não é o que ocorre no presente caso. 
15.	Isso porque, quanto aos questionamentos relativos aos relatórios de performance operacional e comercial da AGF Praça Afonso Pena, verifico que a representante não atendeu aos indicadores que justificaram a opção dos Correios pela não prorrogação de seu contratos, bem como os indicadores correlatos das agências dos Correios que se encontram nas proximidades demonstram que a AGF Praça Afonso Pena vinha apresentando um desempenho bastante inferior ao mínimo esperado e inferior ao da maioria de outras agências, conforme se depreende das informações constantes da Nota Técnica nº 19627329 (peça 73, p. 522-534) .
16.	Acrescento que a referida Agência foi notificada a se manifestar sobre inúmeros descumprimentos contratuais e desconformidades apontados pelos Correios, nas datas de 29/6/2020, 3/3/2020, 28/11/2019, e 2, 3, 6 e 7/5/2019. Também foram autuados processos administrativos em razão de ocorrências de descumprimento contratual, totalizando 30 processos e 38 ocorrências (peça 73, p. 529-530) , inclusive com indicação de rescisão contratual por força de indícios de práticas lesivas identificadas em provas compartilhadas a partir da Operação Postal Off da Polícia Federal.
17.	Nesse particular, observo que a derradeira manifestação da representante, que compareceu aos autos mais uma vez sem ser instada pelo Tribunal (peças 80-86) , insurge-se contra a revogação da medida cautelar com base em alegação de que a não prorrogação do contrato de franquia teria se dado não em função do não atingimento de metas comerciais e operacionais, mas com base em "leviano apontamento criminal" feito pelos Correios. Ademais, tece considerações acerca do princípio da presunção de inocência e acosta certidões judiciais criminais negativas da pessoa jurídica e de seu sócio Marcos André Bottino Rua.  
18.	Na realidade, a ECT fez referência ao Relatório de Investigação Preliminar submetido à Corregedoria-Geral dos Correios em 19/4/2021 (peça 73, p. 3-13) , que concluiu haver indícios de prática lesiva (aliciamento de clientes com oferta de vantagens indevidas, correspondências sem faturamento, subfaturamento de serviços em relação à tabela dos Correios) por parte de funcionários de agências franqueadas, dentre elas a AGF Praça Afonso Pena, com base em provas judiciais compartilhadas, obtidas na referida Operação Postal Off da Polícia Federal. Não houve, entretanto, qualquer atribuição de ato criminoso atribuível à pessoa jurídica ou a seu sócio, sendo que a irregularidade apontada, apesar de constar como motivo para eventual rescisão do contrato - que não ocorreu, diga-se de passagem, não compôs os fundamentos para a não prorrogação contratual, a qual teve por fundamento unicamente a inadequação de performance e desempenho da AGF Afonso Pena. 
19.	Ao fim e ao cabo, a ECT optou não por rescindir o contrato, mas por aguardar o término da sua vigência, não obstante tivesse motivos para tanto, haja vista os graves indícios de irregularidades apontados na operação policial e trazidos ao Relatório de Investigação Preliminar submetido à Corregedoria-Geral.
20.	Desse modo, concluo que a AGF Praça Afonso Pena não foi especialmente prejudicada em sua avaliação operacional e comercial em face de outras unidades, inclusive na mesma região, até porque os critérios de avaliação, de caráter objetivo e geral, aplicaram-se a todas elas, e revelaram dados de desempenho operacional insuficiente da franqueada nos anos de 2019 e 2020. 
21.	Quanto aos eventuais impactos da interrupção do contrato mantido com a AGF no processo de desestatização dos Correios, igualmente acompanho o pronunciamento da unidade técnica, visto que a rede de franqueados instalada na localidade já absorveu a demanda originada pelo fechamento da AGF Praça Afonso Pena, sem maiores dificuldades, consoante informações daquela Empresa Pública.
22.	Com razão ainda a Secretaria instrutiva, visto que na linha adotada pelos demais integrantes do Colegiado desta Corte quando da revogação da medida liminar dantes concedida, o deferimento de cautelar com efeitos terminativos até a definição dos contornos da privatização da ECT poderia prorrogar indefinidamente contrato que não é de interesse da Empresa, visto que a desestatização seria evento futuro e incerto, e o fechamento de uma agência dentre 983 unidades não traria impactos relevantes ao referido processo de desestatização.
23.	Sobre a comunicação tempestiva à AGF Praça Afonso Pena da atualização do Guia Interno de Procedimentos em Prorrogação dos Contratos de Franquia Postal, em junho/2020, com possíveis impactos na avaliação da renovação ou não do contrato de franquia, a ECT esclareceu que as alterações promovidas possuem relação com aspectos formais da fundamentação das decisões de prorrogação ou não da vigência dos contratos, a partir previsão de obrigatoriedade da fundamentação técnica das decisões dos superintendentes estaduais, com base em critérios objetivos e mensuráveis. 
24.	Por fim, quanto à possibilidade de aumento de ações judiciais decorrentes da eventual ação deste Tribunal sustando o processo de não renovação da concessão da franquia, a ECT indicou que dos doze contratos não prorrogados em todo o País (de um universo de 983) , oito foram objeto de questionamento por via judicial, o que indica o provável aumento da judicialização em casos semelhantes.
25.	De toda sorte, reforço que a decisão de prorrogar ou não um contrato de franquia postal vincula-se ao atingimento das metas de desempenho do franqueado, conforme previsão expressa do art. 3º, inciso IV, do Decreto 6.639/2008, que 
Art. 3º - As atividades relativas ao exercício da franquia postal deverão observar as seguintes diretrizes:  
 (...) 
IV - Avaliação sistêmica e periódica, pela ECT, do desempenho da AGF, a fim de verificar sua contribuição para os resultados da Empresa e para a consecução dos objetivos de universalização dos serviços postais por parte da ECT	
26.	Além disso, como pontuou a unidade técnica, a Cláusula Segunda, item 2.2.II, do contrato de franquia postal, dispõe que o prazo de vigência pode ser prorrogado uma única vez, por igual período, desde que a franqueada mantenha as condições de atendimento às diretrizes da atividade de franquia postal previstas no art. 3º, do Decreto 6.639/2008.
27.	Desse modo, verifico que os Correios agiram dentro de sua esfera de discricionariedade administrativa ao não prorrogar o contrato de franquia postal em comento, visto inexistir qualquer direito subjetivo da franqueada em renovar a avença, à luz das informações trazidas pela ECT de que a representante não alcançou o desempenho comercial e operacional esperado, além dos vários indícios que apontam para o fato de que a empresa atuou como responsável por prejuízos da ordem de R$ 94 milhões aos Correios, conforme informações obtidas da Operação Postal Off, deflagrada pela Polícia Federal em Santa Catarina.
28.	Quando os autos já se encontravam em meu Gabinete, a representante fez juntar documento intitulado "manifestação com fundamento em fato novo para a demonstração de venire contra factum proprium praticada pela EBCT" (peça 95) . Argumenta, com base em edital de licitação dos Correios nº 01/2022 (peça 96) , que aquela Empresa Pública estaria licitando a instalação de loja dos Correios franqueada na mesma localidade onde funcionava a AGF Praça Afonso Pena, além de repisar argumentos relativos ao atingimento de metas operacionais e de satisfação no atendimento.
29.	Referida ação dos Correios estaria a evidenciar comportamento contraditório, vedado pelo ordenamento pátrio, visto que segundo argumentado pelos Correios, o fechamento da referida unidade não representaria impacto negativo ao serviço postal e à universalização do atendimento prestado pela ECT na região, o que estaria sendo desmentido pelo certame aberto.
30.	Entendo não assistir razão à representante, visto que não há qualquer expectativa legítima ou direito subjetivo atingido das Afonso Pena Participações Ltda EPP pela decisão da ECT de abrir certame licitatório para instalação de nova agência na Praça Afonso Pena, vez que a não prorrogação do contrato com a referida empresa se deu em face de descumprimento de metas operacionais e comerciais, além de outras irregularidades identificadas na conduta de funcionários da unidade, que sustentaram o não interesse na prorrogação. 
31.	Nesse sentir, é de todo pertinente que o fato de inexistir impacto significativo no atendimento aos usuários dos Correios por ocasião do fechamento da referida agência, não impede que a Empresa Pública deseje expandir seus negócios, mantendo uma unidade de atendimento na Praça Afonso Pena com uma franqueada que atenda aos objetivos e metas estipulados pela franqueadora.
32.	Não havendo, assim, outros motivos relevantes que exijam uma atuação ativa desta Corte de Contas no âmbito da não renovação do Contrato de Franquia Postal 9912264679 celebrado pelos Correios com a franqueada Afonso Pena Participações Ltda - EPP, acompanho o pronunciamento uníssono da Secretaria de Fiscalização de Infraestrutura Hídrica, de Comunicação e de Mineração no sentido de conhecer da presente representação e, no mérito, considerá-la improcedente. 
33.	Em complemento, julgo oportuno atribuir a chancela de sigilo à peça 73 destes autos, em razão de contar informações sensíveis relativas ao inquérito policial nº 611/2018 da Polícia Federal, bem como informações relativas ao sigilo comercial dos Correios, com base no art. 6º, VI, da Lei 13.709/2018 (Lei Geral de Proteção de Dados) , do art. 23, inciso VIII, da Lei 12.527/2011 (Lei de Acesso à Informação) c/c o art. 8º, inciso I, art. 9º, inciso VIII e §2º, da Resolução-TCU 294, de 2018. 
  	Ante o exposto, VOTO no sentido de que seja adotado o Acórdão que ora submeto a este Plenário.
TCU, Sala das Sessões, em 23 de fevereiro de 2022.
ANTONIO ANASTASIA
Relator